---
title: "Descripción de partos atendidos 2009 - 2015"
subtitle: "Fuente: Datos abiertos. MinSalud"
author: "L. Paloma Rojas Saunero"
date: "Sys.Date()"
output: 
  html_document:
    toc: true
    toc_depth: 4
    toc_float:
      collapsed: false
      smooth_scroll: false
    number_section: true
    code_folding: hide 
editor_options: 
  chunk_output_type: console
---

[Fuente](https://datos.gob.bo/dataset/cantidad-y-cobertura-de-partos-institucionales)


```{r, include = FALSE,}
knitr::opts_chunk$set(warning = FALSE, message = FALSE, out.width = "100%")
location <- here::here()

```


# Importar archivos y generar tabla unica 

```{r}
library(tidyverse)
library(rio)
library(here)
library(tidytext)
library(plotly)
library(gt)
```


```{r}
data_dir <- paste0(location, "/00_datos_crudos/partos")

rda_files <- fs::dir_ls(data_dir, regexp = "\\.csv$")

```

El último archivo tiene filas vacias adicionales, una variable extra "partos_atendidos_por_provincia" y el nombre de la variable "partos por personal de salud" tiene un nombre diferente al resto de variables. Por este motivo no podemos usar directamente map_df.

```{r}
data <- rda_files %>% 
  map(read_csv2, col_types = cols(cod_dep = col_character(),
                                      cod_mun = col_character())) %>% 
  modify_in(7, select, -contains("x"),
            -contains("atendidos_por_prov")) %>% 
  modify_in(7, rename, partos_atendidos_personal_salud = partos_atendidos_por_personal_de_salud_calificado)

data_completa <- map_dfr(data, bind_rows, .id = "filename")

data_completa <- data_completa %>% 
  mutate(filename = str_extract(filename, "(.)(.)(.)(.).csv$"),
         year = parse_number(filename), 
         cod_dep = str_remove(cod_dep, "^0"),
         cod_mun = str_remove(cod_mun, "^0")) %>% 
  select(- filename)

```



# Analisis descriptivo

La tabla detalla la cantidad y cobertura de partos institucionales a nivel
nacional; desglosado por departamentos y municipios de la gestión 2009. 


La cobertura hace referencia al porcentaje de partos atendidos por personal de
salud dentro o fuera del establecimiento, en relación con el total de partos
esperados para el período analizado. Este indicador refleja la atención de
partos atendidos por personal de salud institucionalmente, lo cual significa
poner a disposición de las embarazadas, el personal de salud (médico,
enfermera, auxiliar de enfermería y partera en servicio), la infraestructura,
equipos y otros servicios del establecimiento. Mide por tanto, el nivel
alcanzado en la atención al parto por personal de salud y en ambientes más
seguros en periodos determinados.



## Contar valores perdidos

```{r}
data_completa %>% 
  summarise_all(~sum(is.na(.))) %>% 
  pivot_longer(
    cols = everything(),
    names_to = "Variable",
    values_to = "Cuenta"
  ) %>% 
  arrange(Cuenta) %>% 
  gt()

```

## Partos atendidos por el servicio de salud 

```{r}
data_completa %>% 
  ggplot(aes(as_factor(year), partos_atendidos_personal_salud, group = as_factor(cod_mun),
             color = as_factor(cod_mun))) +
  geom_line(show.legend = FALSE) +
  facet_wrap(.~as_factor(departamento), scale = "free_y") +
  theme_minimal()
```

<!-- # Datos censo 2012 -->

<!-- ```{r} -->
<!-- censo <- import(here::here("02_datos_limpios", "censo.csv")) -->

<!-- partos <- censo %>%  -->
<!--   select(depto, prov, municipio,t_2012, contains("ultpar")) %>%  -->
<!--   pivot_longer( -->
<!--     cols = -c(1:4), -->
<!--     names_to = "parto", -->
<!--     values_to = "cuenta" -->
<!--   ) %>%  -->
<!--   mutate( -->
<!--     parto = str_remove(parto, "_ultpar"), -->
<!--     parto = case_when( -->
<!--       parto == "est_sal" ~ "estación de salud", -->
<!--       parto == "dom" ~ "domicilio", -->
<!--       parto == "otro" ~ "otro", -->
<!--       parto == "sinesp" ~ "sin especificar")) -->

<!-- partos <- partos %>%  -->
<!--   mutate(cuenta = str_replace(cuenta, ",", "."), -->
<!--          cuenta = parse_number(cuenta)) -->

<!-- partos %>%  -->
<!--   filter(parto %in% c("domicilio", "estación de salud")) %>%  -->
<!--   mutate(depto = str_remove(depto, "Departamento de ")) %>%  -->
<!--   ggplot(aes(depto, cuenta)) + -->
<!--   geom_boxplot(aes(color = parto)) + -->
<!--   scale_color_manual(values = c("#d11141", "#00b159")) + -->
<!--   coord_flip() + -->
<!--   theme_minimal() -->
<!-- ``` -->

<!-- ```{r} -->
<!-- barras_partos <- partos %>%  -->
<!--   mutate(depto = str_remove(depto, "Departamento de ")) %>%  -->
<!--   filter(parto %in% c("domicilio", "estación de salud")) %>%  -->
<!--   group_by(depto, prov, parto) %>%  -->
<!--   summarise( -->
<!--     mediana = median(cuenta), -->
<!--     total = sum(t_2012))  %>%  -->
<!--   mutate(dif = mediana - lag(mediana)) %>%  -->
<!--   ungroup() %>%  -->
<!--   fill(dif, .direction = c("up")) %>%  -->
<!--  mutate(prov = reorder_within(prov, dif, depto)) %>%  -->
<!--   ggplot(aes(prov, mediana, fill = parto)) + -->
<!--   scale_fill_manual(values = c("#d11141", "#00b159")) + -->
<!--   geom_col() + -->
<!--   facet_wrap(.~depto, scale = "free_y") + -->
<!--   coord_flip() + -->
<!--   theme_minimal() + -->
<!--   theme(axis.text.y=element_blank(), -->
<!--         axis.ticks.y=element_blank()) + -->
<!--   labs( -->
<!--     title = "Porcentaje promedio de partos, por provincia", -->
<!--     x = "Provincia", -->
<!--     y = "Porcentaje (%)" -->
<!--   ) -->

<!-- ggplotly(barras_partos) -->
<!-- ``` -->

