---
title: "La brecha en educación en Bolivia"
subtitle: "Fuente Censo 2012"
author: "L. Paloma Rojas Saunero"
date: "2/2/2020"
output: 
  html_document:
    toc: true
    toc_depth: 4
    toc_float:
      collapsed: false
      smooth_scroll: false
    number_section: true
    code_folding: hide 
editor_options: 
  chunk_output_type: console
---

```{r, include = FALSE,}
knitr::opts_chunk$set(warning = FALSE, message = FALSE, out.width = "100%")
```

```{r, include = FALSE}
library(rio)
library(here)
library(tidyverse)
library(tidytext)
library(plotly)
library(ggridges)
```


Mi intención es usar datos abiertos para explorar la diferencia entre mujeres y hombres respecto a los indicadores de educación. 
Este es mi primer intento y me encantaría contactarme con más personas para que este proyecto crezca.

**Disclaimer: Esta es mi forma de no mantenerme inerte frente a los conflictos sociales en mi país. La taza de feminicidio e infanticidio, de violencia contra la mujer está entre las más altas de sudamérica [_ref_](https://oig.cepal.org/es/indicadores/feminicidio). El sistema de gobierno ha sido y es patriarcal, machista y violento.**

**_Si no educamos a las niñas de nuestro país, cómo esperamos que puedan emanciparse y defenderse de un problema sistémico?_**

# Sobre los datos

Para realizar los gráficos que presento a continuación utilicé datos que se encuentran libres y disponibles en la página [datosabiertos.bo](https://datos.gob.bo/dataset/indicadores-de-poblacion-segun-departamento-y-municipio-censo-2012/resource/102243d4-f2f4-4cdc-b26c-624eec13028b). 

Los datos crudos se encuentran en la carpeta `00_datos_crudos` y el código para limpiar los datos se encuentra en el archivo `01_R`, `limpieza_datos.R`, guardé los datos ya procesados en el archivo `02_datos_limpios`.

Para los gráficos que realizo en este archivo, utilizo los datos `censo.csv`.

```{r, echo = TRUE}
censo <- import(here("02_datos_limpios", "censo.csv"))
```

El archivo `censo` tiene información en los indicadores para 339 municipios de los 9 departamentos. Trabajaremos por municipio y resumiremos la información de los municipios por provincia. 

# Indicadores

Evaluaremos 3 indicadores:

- Taza de alfabetización en mayores de 15 años

- Taza de asistencia escolar en población de 6 a 19 años

- Promedio del total de años de estudio en mayores de 19 años.

## Indicador: Taza de alfabetización en mayores de 15 años

Primero vamos a estructurar los datos para el análisis.

```{r}
taza_alfab <- censo %>% 
  rename(
    hombres = `h_>15`,
    mujeres = `m_>15`) %>% 
  select(depto, provincia, municipio, hombres, mujeres) %>% 
  pivot_longer(
    cols = -c(1:3),
    names_to = "sexo",
    values_to = "taza_alfab"
  ) %>% 
  mutate(taza_alfab = round(taza_alfab, 2),
         sexo = str_to_title(sexo))

```

### Distribución

Primero veremos la distribución de la taza de alfabetización en los municipios para cada departamento. 


```{r}
distribucion_taza_alfab <- taza_alfab %>% 
  ggplot(aes(taza_alfab, depto, fill = sexo)) +
  geom_density_ridges(alpha = 0.8) +
  scale_fill_manual(values = c("#d11141", "#00b159" )) +
  scale_x_reverse() +
  theme_minimal() +
    labs(
    title = "Taza de alfabetización por departamento,\npara población mayor a 15 años",
    caption = "Fuente: Censo 2012, INE",
    x= "",
    y = "Taza de alfabetización (%)"
  ) +
  theme(
    legend.title = element_blank(),
    legend.position = "bottom")

distribucion_taza_alfab
```

A partir de este gráfico podemos observar que:

- Hay una diferencia en la taza de alfabetización entre hombres y mujeres mayores a 15 años.

- Hay departamentos con una taza de alfabetización más alta que otros. 

- Dentro de cada departamento, la taza de alfabetización varia entre municipios, y la variación es mayor para las mujeres.


### Diferencia en la taza de alfabetización en hombres y mujeres mayores a 15 años, por municipio

El gráfico siguiente nos ayudará a ver cómo varía la taza de alfabetización en hombres y mujeres, por municipio y departamento.

```{r}
grafico_dif <- taza_alfab %>% 
  ggplot(aes(sexo, taza_alfab, group = municipio)) +
  scale_color_manual(values = c("#d11141", "#00b159")) +
  geom_line(color = "#ffc425") +
  geom_point(aes(color = sexo)) +
  facet_wrap(.~depto) +
  theme_minimal() +
  labs(title = "Taza de alfabetización por departamento y municipio en mayores a 15 años",
       x = "",
       y = "Taza de alfabetización (%)",
       caption = "Datos de INE") +
    theme(
    legend.title = element_blank(),
    legend.position = "bottom")

ggplotly(grafico_dif)
```

Algunos datos llamativos del gráfico son:

- En cada municipio, la taza de alfabetización en hombres es mayor que para las mujeres.

- La diferencia en la taza de alfabetización entre hombres y mujeres mayores a 15 años por municipio, es más evidente para algunos departamentos.

### Taza de alfabetización para hombres y mujeres, por provincia y departamento

Debido a que existen varios municipios por provincia, resumiremos la información de los municipios obteniendo el promedio de la taza de alfabetización por provincia.

```{r}
grafico_lolipop <- taza_alfab %>% 
  group_by(depto, provincia, sexo) %>% 
  summarize(media_alfab = round(mean(taza_alfab),2)) %>% 
  ungroup() %>% 
  mutate(provincia = reorder_within(provincia, media_alfab, depto)) %>% 
  pivot_wider(
    names_from = sexo,
    values_from = media_alfab) %>% 
  ggplot() +
  geom_segment(aes(x = provincia, xend = provincia, y = Mujeres, yend = Hombres), color = "#ffc425") +
  geom_point(aes(x = provincia, y = Mujeres), color = "#d11141", size = 1.5) +
  geom_point(aes(x = provincia, y = Hombres), color = "#00b159", size = 1.5) +
  coord_flip() +
  facet_wrap(.~depto, scale = "free_y") +
  theme_minimal() +
  theme(axis.text.y=element_blank(),
        axis.ticks.y=element_blank()) +
  labs(
    title = "Taza de alfabetización promedio por provincia para mayores a 15 años \n\n",
    caption = "Fuente: Censo 2012, INDEC",
    x= "Provincias",
    y = "Taza de alfabetización promedio (%)"
  ) 

ggplotly(grafico_lolipop)
```

Evidentemente hay una diferencia importente en la taza de alfabetización en mayores de 15 años para mujeres y hombres, en todas las provincias y departamentos de Bolivia.


## Indicador: Taza de asistencia escolar en población de 6 a 19 años

Primero vamos a estructurar los datos para el análisis.

```{r}
taza_asistencia <- censo %>% 
  rename(
    hombres = `h_ae(6_19)`,
    mujeres = `m_ae(6_19)`) %>% 
  select(depto, provincia, municipio, hombres, mujeres) %>% 
  pivot_longer(
    cols = -c(1:3),
    names_to = "sexo",
    values_to = "taza_ae"
  ) %>% 
  mutate(taza_ae = round(taza_ae, 2),
         sexo = str_to_title(sexo))
```

### Distribución de la asistencia escolar por departamento 

Ya que hay municipios donde la taza de asistencia escolar es mayor para niños que para niñas, y otras municipales dónde la diferencia es opuesta, generamos una variable para con la diferencia positiva o negativa. Esto nos permitirá resaltar las líneas que suben de las lineas que bajan. 

```{r}
distribucion_taza_asistescolar <- taza_asistencia %>%
  ggplot(aes(taza_ae, depto, fill = sexo)) +
  geom_density_ridges(alpha = 0.5) +
  scale_fill_manual(values = c("#d11141", "#00b159")) +
  scale_x_reverse() +
  theme_minimal() +
  labs(
    title = "Taza de asistencia escolar por departamento para población entre 6 y 19 años",
    caption = "Fuente: Censo 2012, INE",
    x = "",
    y = "Taza de asistencia escolar (%)"
  ) +
  theme(legend.title = element_blank(),
        legend.position = "bottom")

distribucion_taza_asistescolar
```

A partir del gráfico observamos lo siguiente: 

- La distribución de la asistencia escolar es más homogenea entre hombres y mujeres.

- Oruro tiene municipios con asistencia escolar menor al 40% para hombres.

### Diferencia en la taza de asistencia escolar por municipio

```{r}
grafico_dif_ae <- taza_asistencia %>% 
  pivot_wider(
    names_from = sexo,
    values_from = taza_ae) %>% 
  mutate(dif = Hombres - Mujeres,
         dif = ifelse(dif < 0, "menor", "mayor")) %>%
  pivot_longer(
    cols = c(Hombres, Mujeres),
    names_to = "sexo",
    values_to = "taza_ae") %>% 
  ggplot(aes(sexo, taza_ae, group = municipio)) +
  scale_color_manual(values = c("#d11141", "#ffc425",
                                "#b28919","#00b159")) +
  geom_path(aes(linetype = dif,
                color = dif), 
            show.legend = FALSE) +
  geom_point(aes(color = sexo)) +
  facet_wrap(.~depto) +
  theme_minimal() +
  labs(title = "Taza de asistencia escolar por departamento y municipio en mayores a 15 años",
       x = "",
       y = "Taza de asistencia escolar (%)",
       caption = "Datos de INE") +
    theme(legend.position = "none")

ggplotly(grafico_dif_ae)

```

### Taza de alfabetización para hombres y mujeres, por provincia y departamento

Debido a que existen varios municipios por provincia, resumiremos la información de los municipios obteniendo el promedio de la taza de alfabetización por provincia.

```{r}
lolipop_ae <- taza_asistencia %>% 
  group_by(depto, provincia, sexo) %>% 
  summarize(media_ae = round(mean(taza_ae),2)) %>% 
  ungroup() %>% 
  mutate(provincia = reorder_within(provincia, media_ae, depto)) %>% 
  pivot_wider(
    names_from = sexo,
    values_from = media_ae) %>% 
  ggplot() +
  geom_segment(aes(x = provincia, xend = provincia, y = Mujeres, yend = Hombres), color = "#ffc425") +
  geom_point(aes(x = provincia, y = Mujeres), color = "#d11141", size = 1.5) +
  geom_point(aes(x = provincia, y = Hombres), color = "#00b159", size = 1.5) +
  coord_flip() +
  facet_wrap(.~depto, scale = "free_y") +
  theme_minimal() +
  theme(axis.text.y=element_blank(),
        axis.ticks.y=element_blank()) +
  labs(
    title = "Taza de alfabetización promedio por provincia para mayores a 15 años",
    caption = "Fuente: Censo 2012, INDEC",
    x= "Provincias",
    y = "Taza de alfabetización promedio (%)"
  ) 

ggplotly(lolipop_ae)
```

## Indicador: Promedio del total de años de estudio en mayores de 19 años.

### Distribucion

```{r}
promedio_educ <- 
censo %>% 
  rename(
    hombres = h_aest,
    mujeres = m_aest) %>% 
  select(depto, provincia, municipio, hombres, mujeres) %>% 
  pivot_longer(
    cols = -c(1:3),
    names_to = "sexo",
    values_to = "prom_estudios"
  ) %>% 
  mutate(prom_estudios = round(prom_estudios, 2),
         sexo = str_to_title(sexo))

```

```{r}
distribucion_educacion <- promedio_educ %>% 
  ggplot(aes(prom_estudios, depto, fill = sexo)) +
  geom_density_ridges(alpha = 0.8) +
  scale_fill_manual(values = c("#d11141", "#00b159" )) +
  theme_minimal() +
    labs(
    title = "Promedio de años de educación por departamento,\npara población mayor a 19 años",
    caption = "Fuente: Censo 2012, INE",
    x= "",
    y = "Promedio de años de estudio (%)"
  ) +
  theme(
    legend.title = element_blank(),
    legend.position = "bottom")

distribucion_educacion
```

### Diferencia en la taza de asistencia escolar por municipio

```{r}
promedio_educ %>% 
  pivot_wider(
    names_from = sexo,
    values_from = prom_estudios) %>% 
  mutate(dif = Hombres - Mujeres,
         dif = ifelse(dif < 0, "menor", "mayor")) %>%
  pivot_longer(
    cols = c(Hombres, Mujeres),
    names_to = "sexo",
    values_to = "promedio_educ") %>% 
  ggplot(aes(sexo, promedio_educ, group = municipio)) +
  scale_color_manual(values = c("#d11141", "#ffc425",
                                "#b28919","#00b159")) +
  geom_path(aes(linetype = dif,
                color = dif), 
            show.legend = FALSE) +
  geom_point(aes(color = sexo)) +
  facet_wrap(.~depto) +
  theme_minimal() +
  labs(title = "Promedio de años de estudio por departamento y municipio en mayores a 15 años",
       x = "",
       y = "Taza de asistencia escolar (%)",
       caption = "Datos de INE") +
    theme(legend.position = "none")

ggplotly(grafico_dif_ae)

```
### Taza

```{r}
promedio_educ %>% 
  group_by(depto, provincia, sexo) %>% 
  summarize(media_estudios = round(mean(prom_estudios),2)) %>% 
  ungroup() %>% 
  mutate(provincia = reorder_within(provincia, media_estudios, depto)) %>% 
  pivot_wider(
    names_from = sexo,
    values_from = media_estudios) %>% 
  ggplot() +
  geom_segment(aes(x = provincia, xend = provincia, y = Mujeres, yend = Hombres), color = "#ffc425") +
  geom_point(aes(x = provincia, y = Mujeres), color = "#d11141", size = 1.5) +
  geom_point(aes(x = provincia, y = Hombres), color = "#00b159", size = 1.5) +
  coord_flip() +
  facet_wrap(.~depto, scale = "free_y") +
  theme_minimal() +
  theme(axis.text.y=element_blank(),
        axis.ticks.y=element_blank()) +
  labs(
    title = "Taza de alfabetización promedio por provincia para mayores a 15 años",
    caption = "Fuente: Censo 2012, INDEC",
    x= "Provincias",
    y = "Taza de alfabetización promedio (%)"
  ) 

ggplotly(lolipop_ae)
```