---
title: "La brecha en educación"
author: "L. Paloma Rojas Saunero"
date: "2/2/2020"
output: 
  html_document:
    code_folding: hide 
editor_options: 
  chunk_output_type: console
---

```{r, include = FALSE,}
knitr::opts_chunk$set(warning = FALSE, message = FALSE, out.width = "100%")
```

```{r, include = FALSE}
library(rio)
library(here)
library(tidyverse)
library(tidytext)
library(plotly)
library(ggridges)
```


Mi intención es usar datos abiertos para explorar la diferencia entre mujeres y hombres respecto a los indicadores de educación.

Para realizar los gráficos que presento a continuación utilicé datos que se encuentran libres y disponibles en la página [datosabiertos.bo](https://datos.gob.bo/dataset/indicadores-de-poblacion-segun-departamento-y-municipio-censo-2012/resource/102243d4-f2f4-4cdc-b26c-624eec13028b). 

Los datos crudos se encuentran en la carpeta `00_datos_crudos` y el código para limpiar los datos se encuentra en el archivo `01_R`, `limpieza_datos.R`, guardé los datos ya procesados en el archivo `02_datos_limpios`.

Para los gráficos que realizo en este archivo, utilizo los datos `censo.csv`.

```{r, echo = TRUE}
censo <- import(here("02_datos_limpios", "censo.csv"))
```

## Sobre los datos

El archivo censo tiene información en los indicadores para 339 municipios de los 9 departamentos. Trabajaremos por municipio y resumiremos la información de los municipios por provincia. 

## Indicador: Taza de alfabetización en mayores de 15 años

Primero vamos a estructurar los datos para el análisis.

```{r}
taza_alfab <- censo %>% 
  rename(
    hombres = `h_>15`,
    mujeres = `m_>15`) %>% 
  select(depto, provincia, municipio, hombres, mujeres) %>% 
  pivot_longer(
    cols = -c(1:3),
    names_to = "sexo",
    values_to = "taza_alfab"
  ) %>% 
  mutate(taza_alfab = round(taza_alfab, 2),
         sexo = str_to_title(sexo))

```

### Distribución

Primero veremos la distribución de la taza de alfabetización en los municipios para cada departamento. 


```{r}
distribucion_taza_alfab <- taza_alfab %>% 
  ggplot(aes(taza_alfab, depto, fill = sexo)) +
  geom_density_ridges(alpha = 0.8) +
  scale_fill_manual(values = c("#d11141", "#00b159" )) +
  scale_x_reverse() +
  theme_minimal() +
    labs(
    title = "Taza de alfabetización por departamento,\npara población mayor a 15 años",
    caption = "Fuente: Censo 2012, INE",
    x= "",
    y = "Taza de alfabetización (%)"
  ) +
  theme(
    legend.title = element_blank(),
    legend.position = "bottom")

distribucion_taza_alfab
```

A partir de este gráfico podemos observar que:

- Hay una diferencia en la taza de alfabetización entre hombres y mujeres mayores a 15 años.

- Hay departamentos con una taza de alfabetización más alta que otros. 

- Dentro de cada departamento, la taza de alfabetización varia entre municipios, y la variación es mayor para las mujeres.


### Diferencia en la taza de alfabetización en hombres y mujeres mayores a 15 años, por municipio

El gráfico siguiente nos ayudará a ver cómo varía la taza de alfabetización en hombres y mujeres, por municipio y departamento.

```{r}

grafico_dif <- taza_alfab %>% 
  ggplot(aes(sexo, taza_alfab, group = municipio)) +
  scale_color_manual(values = c("#d11141", "#00b159")) +
  geom_line(color = "#ffc425") +
  geom_point(aes(color = sexo)) +
  facet_wrap(.~depto) +
  theme_minimal() +
  labs(title = "Taza de alfabetización por departamento y municipio en mayores a 15 años",
       x = "",
       y = "Taza de alfabetización (%)",
       caption = "Datos de INE") +
    theme(
    legend.title = element_blank(),
    legend.position = "bottom")

ggplotly(grafico_dif)
```

Algunos datos llamativos del gráfico son:

- En cada municipio, la taza de alfabetización en hombres es mayor que para las mujeres.

- La diferencia en la taza de alfabetización entre hombres y mujeres mayores a 15 años por municipio, es más evidente para algunos departamentos.

### Taza de alfabetización para hombres y mujeres, por provincia y departamento

Debido a que existen varios municipios por provincia, resumiremos la información de los municipios obteniendo el promedio de la taza de alfabetización por provincia.

```{r}
grafico_lolipop <- taza_alfab %>% 
  group_by(depto, provincia, sexo) %>% 
  summarize(media_alfab = round(mean(taza_alfab),2)) %>% 
  ungroup() %>% 
  mutate(provincia = reorder_within(provincia, media_alfab, depto)) %>% 
  pivot_wider(
    names_from = sexo,
    values_from = media_alfab) %>% 
  ggplot() +
  geom_segment(aes(x = provincia, xend = provincia, y = Mujeres, yend = Hombres), color = "#ffc425") +
  geom_point(aes(x = provincia, y = Mujeres), color = "#d11141", size = 1.5) +
  geom_point(aes(x = provincia, y = Hombres), color = "#00b159", size = 1.5) +
  coord_flip() +
  facet_wrap(.~depto, scale = "free_y") +
  theme_minimal() +
  theme(axis.text.y=element_blank(),
        axis.ticks.y=element_blank()) +
  labs(
    title = "Taza de alfabetización promedio por provincia para mayores a 15 años \n\n",
    caption = "Fuente: Censo 2012, INDEC",
    x= "Provincias",
    y = "Taza de alfabetización promedio (%)"
  ) 

ggplotly(grafico_lolipop)
```

Evidentemente hay una diferencia importente en la taza de alfabetización en mayores de 15 años para mujeres y hombres, en todas las provincias y departamentos de Bolivia.

